臺灣臺南地方法院民事判決　　　　　　　　　　　　九十一年度家訴字第一○九號
　　原　　　告　甲○○
　　被　　　告　丙○○
　　　　　　　　　　　　居台南.
　　訴訟代理人　乙○○　住台南.
右當事人間請求協同辦理履行繼承登記事件，本院判決如左：
    主    　文
原告之訴駁回。
訴訟費用由原告負擔。
    事實及理由
一、原告主張：兩造為兄弟關係，兩造之母莊王鸞於民國九十年六月三日逝世，莊王
    鸞生育有子女即兩造、莊火炮、莊枝美、莊玉芳、莊春榮、莊氏、莊美和子，
    其中莊氏、莊美和子均於日據時代出生，於出生未幾即死亡，而莊春榮則於七
    十四年三月十五日死亡，遺有子女莊啟生、莊名朱、莊名貝、莊名宜四人。又莊
    王鸞死亡後遺有坐落台南縣麻豆鎮○○○段二九四地號及同段二九四之一地號二
    筆土地，應有部分各為十一分之五，及部分現金等遺產，兩造及莊火炮、莊枝美
    、莊玉芳均為繼承人，而莊春榮部分則應由其子莊啟生代位繼承，茲因繼承人無
    法達成分割之協議，原告為避免麻煩，就其他繼承人中爰以被告為代表而提起本
    件訴訟，並僅先就遺產中之不動產起訴，請求上開繼承人等協同辦理繼承登記及
    分別共有登記云云。並聲明：被告、莊火炮、莊枝美、莊玉芳、莊啟生應協同原
    告就被繼承人王莊鸞所遺留之不動產辦理繼承登記，並登記為分別共有。
二、被告則陳稱：被告同意就被繼承人王莊鸞所遺留之遺產辦理繼承登記及分別共有
    登記等語。
三、得心證之理由：
  （一）查原告主張兩造之母莊王鸞於九十年六月三日逝世，遺有坐落台南縣麻豆鎮
        ○○○段二九四地號及同段二九四之一地號二筆土地，應有部分各為十一分
        之五，及部分現金等遺產之事實，為被告所不爭執，並有土地登記謄本二件
        、財政部台灣省南區國稅局遺產稅免稅證明書影本一件附卷可稽，堪信為真
        實。
  （二）又查莊王鸞生育有子女即兩造、莊火炮、莊枝美、莊玉芳、莊春榮、莊氏
        、莊美和子，其中莊氏、莊美和子均於日據時代出生，於出生未幾即死亡
        ，而莊春榮則於七十四年三月十五日死亡，遺有子女莊啟生、莊名朱、莊名
        貝、莊名宜四人，於莊王鸞死亡後，其繼承人未曾辦理拋棄繼承等情，為兩
        造所不爭執，並有戶籍謄本、除戶謄本、繼承系統表在卷可憑，是莊王鸞死
        亡後之繼承人應為兩造、莊火炮、莊枝美、莊玉芳、莊啟生、莊名朱、莊名
        貝、莊名宜，亦堪認定。
  （二）按繼承人有數人時，在分割遺產前，各繼承人對於遺產全部為公同共有，如
        請求對公同共有之遺產為處分，其訴訟標的，對於繼承人全體，必須合一確
        定，倘未列繼承人全體為當事人，自屬當事人不適格（最高法院八十一年度
        台上字第五九五號判決參照）；又關於當事人適格與否，為法院應依職權調
        查之事項，無論訴訟進行至如何之程度，應隨時依職權調查之。查本件原告
        訴請分割遺產，未併列莊火炮、莊枝美、莊玉芳、莊啟生、莊名朱、莊名貝
        、莊名宜為共同被告，揆諸前開說明，原告之訴為無理由。
  （三）次按「繼承人有數人時，在分割遺產前，各繼承人對於遺產全部為公同共有
        ，民法第一千一百五十一條定有明文。而繼承人請求分割該公同共有之遺產
        ，性質上為處分行為，如係不動產，依民法第七百五十九條規定，於未辦妥
        繼承登記前，不得為之。又不動產之繼承登記，得由任何繼承人為全體繼承
        人聲請之，除經繼承人全體同意，得申請為分別共有之登記外，均應申請為
        公同共有之登記，此觀土地法第七十三條第一項及土地登記規則第三十一條
        第一項規定即明。是繼承人請求他繼承人協同辦理不動產繼承登記，難認有
        保護之必要，不應准許，則其併訴請分割遺產辦理分別共有之登記及分割共
        有物，自亦無從准許。」、「依民法第一千一百五十一條規定，繼承人有數
        人時，在分割遺產前各繼承人對於遺產全部為公同共有。至於土地之繼承登
        記，依照土地法第七十三條規定，得由任何繼承人為全體繼承人申請為之，
        原毋庸為裁判上之請求。」、「繼承人有數人時，在分割遺產前，各繼承人
        對於遺產全部為公同共有，民法第一千一百五十一條定有明文。又繼承登記
        ，得由任何繼承人為全體繼承人申請之，合法繼承人為二人以上，其中部分
        繼承人因故不能會同其他繼承人共同申請繼承登記時，得由其中一人或數人
        為全體繼承人之利益，就被繼承人之土地，申請為公同共有之登記，其經繼
        承人全體同意者，得申請為分別共有之登記，復為土地法第七十三條第一項
        及土地登記規則第二十九條第一項所明定。依此規定，申請為分別共有之繼
        承登記，必須經全體繼承人之同意，始得為之，又各繼承人得為全體繼承人
        之利益，單獨申請為公同共有之繼承登記，故在繼承人相互間並無以訴請求
        他繼承人協同辦理繼承登記之必要，本院七十年一月二十日第二次民事庭會
        議決議僅指不動產之共有人中一人死亡，他共有人請求分割時，為求訴訟經
        濟起見，可許『他共有人』以一訴請求該死亡之共有人之繼承人辦理繼承登
        記及分割共有物，非謂繼承人相互間亦得以訴請求他繼承人協同辦理繼承登
        記。」（最高法院八十八年度台上字第一０五三號、八十四年度台上字第九
        一八號、八十三年度台上字第一六七五號判決要旨參照）。查本件兩造之被
        繼承人莊王鸞死亡後遺有坐落台南縣麻豆鎮○○○段二九四地號及同段二九
        四之一地號二筆土地，應有部分各為十一分之五，繼承人迄未就系爭土地辦
        理繼承登記之事實，為兩造所不爭執，並有土地登記謄本二件附卷可稽，揆
        諸前開說明，原告得為莊王鸞之全體繼承人之利益，單獨就系爭土地申請為
        公同共有之繼承登記，並無以訴請求莊王鸞之其他繼承人協同辦理繼承登記
        之必要，準此，原告請求被告及其他繼承人協同原告就系爭土地辦理繼承登
        記，難認有保護之必要，不應准許，則原告併訴請分割遺產辦理分別共有之
        登記，亦無從准許。
  （四）再按「民法第一千一百六十四條所定之遺產分割，係以遺產為一體，整個的
        為分割，而非以遺產中個個財產之分割為對象，亦即遺產分割之目的在遺產
        公同共有關係全部之廢止，而非個個財產公同共有關係之消滅。上訴人既依
        民法第一千一百六十四條規定訴請分割遺產，除非依民法第八百二十八條、
        第八百二十九條規定，經全體公同共有人同意，僅就特定財產為分割，否則
        依法應以全部遺產為分割對象。」、「請求分割遺產，應以全部遺產為整體
        分割，不得以遺產中之各個財產為分割之對象。」（最高法院八十八年度台
        上字第二八三七號、八十七年度台上字第一四八二號判決參照）。查本件被
        繼承人莊王鸞之遺產除系爭土地外，尚有現金，已詳如前述，則原告僅以莊
        王鸞遺產中之系爭土地特定財產請求裁判分割，並未以莊王鸞之全部遺產為
        整體分割，又未舉證證明其他繼承人已同意僅以系爭土地為分割之對象，揆
        諸上開說明，原告請求裁判分割系爭土地，亦無理由。
四、據上論結，本件原告之訴為無理由，依民事訴訟法第七十八條，判決如主文。
中　　　華　　　民　　　國　　九十一　　年　 　十二 　　月　 　十一 　　日
    　　　　　　　　　　　　　　　臺灣臺南地法院家事法庭
~B法　　　官　葉惠玲
右為正本係照原本作成。
如對本判決上訴須於判決送達後廿日內向本院提出上訴狀
中　　　華　　　民　　　國　　九十一　　年　 　十二 　　月　 　十一 　　日
~B法院書記官　魏安里
